【裁判字號】    99,上易,1573
【裁判日期】    991006
【裁判案由】    詐欺
【裁判全文】
臺灣高等法院刑事判決                99年度上易字第1573號
上  訴  人  臺灣基隆地方法院檢察署檢察官
被      告  乙○○
上列上訴人因被告詐欺案件，不服臺灣基隆地方法院99年度簡上
字第71號，中華民國99年5 月31日第一審判決（聲請簡易判決處
刑案號：臺灣基隆地方法院檢察署99年度偵緝字第58號），提起
上訴，本院判決如下：
    主  文
上訴駁回。
    理  由
一、公訴意旨略以：被告乙○○雖知國內金融機構帳戶申辦手續
    堪稱簡便，且國內現今利用他人帳戶詐財之犯行甚為猖獗，
    屢經各類媒體披露、報導，顯合理預見若有人不自行申辦帳
    戶卻借用他人帳戶使用，極可能被作為上述詐財犯行之用，
    猶基於縱有他人持其金融帳戶資料詐財亦不違背其本意之幫
    助詐欺之不確定故意，於民國98年8月13日前之某日某時，
    在不詳地點，將其所有之臺灣中小企業銀行基隆分行000000
    00000號(下稱臺灣中小企銀帳戶)之存摺、提款卡及密碼交
    予姓名年籍不詳之詐欺集團成員。嗣該集團成員意圖為自己
    不法之所有，隨即透過電腦及網際網路，以mix528號帳戶在
    「奇摩拍賣網站」刊登販售「筆記型電腦」之虛假訊息，致
    甲○○於98年8月13日下午某時，在雲林縣斗六市○○路○
    段123號「雲林科技大學」之研究室上網瀏覽後陷於錯誤，
    而以新臺幣（下同）8000元標購，並於同日下午7時許，在
    上址處，以臺灣銀行網路銀行轉帳之方式，匯出8000元至被
    告臺灣中小企銀帳戶帳戶內，前揭款項得手後旋遭上開犯罪
    集團成員提領一空，且甲○○遲遲未收到前開得標物品，始
    知受騙。因指被告涉犯幫助詐欺罪嫌。
二、按犯罪事實應依證據認定之，無證據不得認定犯罪事實；又
    不能證明被告犯罪者應諭知無罪之判決，刑事訴訟法第154
    條第2 項、第301條第1項前段分別定有明文。復按事實之認
    定，應憑證據，如未能發現相當證據，或證據不足以證明，
    自不能以推測或擬制之方法，以為裁判基礎；又認定犯罪事
    實所憑之證據，雖不以直接證據為限，間接證據亦包括在內
    ，然而無論直接或間接證據，其為訴訟上之證明，須於通常
    一般之人均不致有所懷疑，而得確信其為真實之程度者，始
    得據為有罪之認定。再按刑事訴訟法第161 條已於91年2月8
    日修正公布，其第1 項規定：檢察官就被告犯罪事實，應負
    舉證責任，並指出證明之方法。因此，檢察官對於起訴之犯
    罪事實，應負提出證據及說服法院之實質舉證責任。倘其所
    提出之證據，不足為被告有罪之積極證明，或其指出證明之
    方法，無從說服法院以形成被告有罪之心證，基於無罪推定
    之原則，自應為被告無罪判決之諭知。末按刑法關於犯罪之
    故意，係採希望主義，不但直接故意，須犯人對於構成犯罪
    之事實具備明知及有意使其發生之兩個要件，即間接故意，
    亦須犯人對於構成犯罪之事實預見其發生，且其發生不違背
    犯人本意始成立（最高法院40年台上字第86號、76年台上字
    第4986號、92年台上字第128 號、22年上字第4229號判例意
    旨參照）。
三、次按被告以外之人於審判外之陳述，雖不符159條之1至159
    條之4 之規定，而經當事人於審判程序同意作為證據，法院
    審酌該言詞陳述或書面陳述作成時之情況，認為適當者，亦
    得為證據。當事人、代理人或辯護人於法院調查證據時，知
    有第159條第1項不得為證據之情形，而未於言詞辯論終結前
    聲明異議者，視為有前項之同意。刑事訴訟法第159條之5定
    有明文。經查，本件判決以下所引用審判外之言詞或書面陳
    述，性質上雖屬傳聞證據，惟經本院審理時予以提示並告以
    要旨，公訴人及被告均未於本院言詞辯論終結前聲明異議，
    依刑事訴訟法第159條之5規定，自應例外賦予其證據適格之
    地位，而認其具有證據能力。
四、公訴人指被告乙○○涉犯幫助詐欺罪嫌，無非係以(1)被告乙
    ○○於偵查中之自白；(2)被告上開帳戶之開戶資料及交易明
    細；(3)證人即被害人甲○○於警詢中之證言；(4)臺灣銀行網
    路ATM交易明細表；(5)奇摩拍賣相關網頁資料等為憑。被告
    經本院合法傳喚，雖無正當之理由而不到庭，惟據其於本院
    準備程序及原審審理時之陳述，堅決否認有幫助詐欺之犯行
    ，辯稱：伊閱報應徵工作，撥打報載0000000000電話，對方
    自稱楊先生，要求履歷表、存摺影本、提款卡原件，表示要
    向銀行核對資料。伊於98年8月4日寄出履歷表、臺灣企銀存
    摺影本及提款卡，第1次是寄到臺北縣土城市○○路449號到
    501號收件人邱耀弘，之後尋問對方說沒收到，便要求伊再
    寄郵局的存摺及提款卡，我便於8月11日再將履歷表、郵局
    存摺影本及提款卡寄到桃園市○○街1之1號收件人是邱繼德
    ，對方有收到。伊曾問為何找工作要寄提款卡，他表示錄用
    後要以薪資轉帳，是銀行規定的，伊才寄這些文件給他，不
    知道對方會持之詐騙。伊曾從報章、電視看到利用他人帳戶
    詐騙的事情，但未想到如此複雜。伊有去報案並配合警察，
    後來有抓到等語。
五、被害人甲○○遭詐欺將8000元匯入被告上開臺灣中小企銀帳
    戶，為被告所不爭執(見原審簡上卷第31頁)，而證人即被害
    人甲○○於警訊時亦證述如上(見偵卷第4、5頁)，復有上開
    帳戶之開戶基本資料、交易明細、臺灣銀行網路AT M交易明
    細表及奇摩拍賣相關網頁資料在卷可憑(見偵卷第10-14、16
    -19頁)，自堪信為真。惟被告以上情置辯，則本件之爭點，
    即係被告於交付帳戶予他人時，有無容任他人使用而為幫助
    詐欺之犯意。
  (一)、被告所辯以報紙廣告應徵工作，分2次寄交臺灣中小企銀
      帳戶及郵局帳戶資料予0000000000號電話使用者以應徵工
      作之情，業據其提出98年8月3日自由時報分類廣告影本1
      紙、被告所使用之0000000000號行動電話98年7月20日至8
      月19日通聯紀錄1份、98年8月4日及同月11日寄出存摺影
      本及提款卡之宅急便託運單影本各1份為憑（見原審簡上
      卷第8、9頁及第80頁證物袋），而觀諸該2紙托運單所記
      載收件人手機及地址，確與98年8月3日自由時報上所刊登
      尋夢園交友網誠徵男女接聽人員廣告之「0000000000」電
      話相符，是被告所辯此節，應堪採信。又被告辯稱其於同
      年9月初至基隆市警察局刑事警察大隊偵四隊報案並提供
      資料，因而查獲以黃尉哲為首詐欺集團之事，亦經證人即
      基隆市警察局刑事警察大隊偵四隊員警張元耀原審結證：
      乙○○於98年9月初來報案，伊依乙○○提供之電話調查
      ，並請乙○○再寄1次假包裹，確認對方車手後，報請檢
      察官指揮偵辦，該案在98年11月12日破獲，移送基隆地檢
      察署偵辦，並於99年3月8日起訴等語屬實(見原審簡上卷
      第43頁)，復有基隆地檢察署檢察官98年度偵字第5008號
      起訴書可徵(見原審簡上卷第61-67頁)，亦堪認屬實。次
      查，證人張元耀就調查上開詐騙集團過程，曾監聽達2個
      月之久，查得該詐騙集團之詐欺方法，確係要求職者提供
      帳戶、提款卡為手段之情，復證述：監聽黃尉哲詐騙集團
      期間，發現該詐騙集團確實是跟帳戶所有人講，要薪資轉
      帳及銀行核對之用，需要他們提供帳戶影本與提款卡的原
      件，另並未聽到該詐騙集團有跟這些帳戶提供者，談到他
      們提供帳戶，詐騙集團會給錢。監聽過程將近2個月，期
      間確實有看報紙廣告的人，打電話去問工作的事，對話內
      容大概都一樣，詐騙集團好像有交戰守則，應徵者打電話
      給他們，他們會請應徵者留下電話，由另外一組人打電話
      跟應徵者聯繫，門號都是轉接到大陸，這些應徵者，在伊
      監聽的過程中，每一件都是說要薪資轉帳、員工編號...
      這2 個月，發現這個集團都是用宅配的方式寄到超商或寄
      到貨運站，再由車手去拿等語(見同卷44-47頁)，再依上
      開起訴書內容確亦載明黃尉哲等人所組詐欺集團透過在各
      大報紙廣告欄中刊登徵才廣告訊息，以詐騙求職者之金融
      帳戶存摺、金融卡、密碼等物，且本案之被告乙○○確實
      為該詐欺集團案件之被害人，則果被告有幫助黃尉哲詐欺
      集團之犯意，當不致主動至警察局提供確切資料而使詐欺
      集團有遭查緝之危險。參諸證人張元耀所證黃尉哲向應徵
      工作者騙取帳戶、提款卡資料過程，並無求職者自黃尉哲
      集團人員獲取利益之情形，益證被告辯稱其係被害人，並
      無幫助詐欺之犯意，應係屬實。至於被告雖曾於偵查中承
      認有幫助詐欺之情(見偵緝卷第13頁)，惟觀諸該次偵訊內
      容，被告於提供帳戶之原因，仍係供稱係看報紙應徵工作
      而寄出資料，無借用或出賣帳戶之意思等語(見同偵緝卷
      第12、13)，然被告就該陳述後，就承認之話係緊接於檢
      察官訊問是否承認幫助詐欺後，其陳述前後已互相齟齬，
      況檢察官於被告承認之陳述後，即未再就犯罪之構成要件
      行為詢問或調查，則被告就事實陳述之過程既無任何幫助
      詐欺之認識，自難僅憑「承認」2字之陳述，即謂其坦承
      犯罪，是被告於上開偵查中不利已「承認」之陳述，當無
      法採為認定被告犯罪之唯一依據，附此敘明。
  (二)、檢察官上訴意旨謂：(1)被告供稱因為對方佯稱其第一次寄
      出之郵局提款卡沒有收到，才又寄出其所有台灣中小企銀
      帳戶之提款卡，然被告於對方告以未收到郵局帳戶之提款
      卡時，竟未掛失，復於7日後再度寄出其台灣中小企銀帳
      戶提款卡（含密碼），甚至於已知其上開二帳戶均遭凍結
      ，成為警示帳戶後，仍因欲取回區區數十元之宅配運費，
      而三度寄出其姊姊黃瑩瑩所有之郵局帳戶提款卡原本（含
      密碼），顯不合理。(2)依被告所有之台灣中小企銀帳戶交
      易明細，該帳戶於98年8月6日台灣人壽保險公司匯入2503
      元，於同年月10日、11日分別以現金及自行提款1000 元
      、1500元，足見上開帳戶提款卡應係98年8月11日以後寄
      出。又對方佯稱未收到第一次交寄之資料時，第二次被告
      僅稱再補寄台灣中小企銀帳戶資料，未再辯稱補寄履歷表
      。如被告果係應徵工作受騙提供帳戶，豈有二次寄送帳戶
      資料之理？且第二次竟僅寄送帳戶資料，而未寄出真正應
      徵工作所需之履歷表。(3)被告竟完全不知該公司之所在地
      址，且不知自稱「楊先生」之徵人者之真實姓名年籍，不
      符常情；另依被告所有台灣中小企銀帳戶之交易明細記錄
      ，被告於98年8月11日寄出該帳戶提款卡、密碼前，尚且
      提領出1500元，使帳戶餘額僅餘7元。如被告果因應徵工
      作之故，為能使薪資入帳，何需特意領出所剩不多之帳戶
      內存款？被告三次寄出帳戶資料，其收件地址及收件人，
      每次均不相同，被告竟仍一再寄送？(4)依被告提出其與其
      姊黃瑩瑩所有之行動電話通聯記錄2紙所示，被告於98 年
      8月4日19時33分許起，至翌日（5日）22時15分許止，雖
      有十幾通與報刊徵人廣告上0000000000號行動電話聯絡記
      錄，然98年8月10日、11日並未有聯絡資料，長達20餘日
      後，復提供其姊黃瑩瑩之郵局帳戶提款卡，並於98年8 月
      25日、26日，以黃瑩瑩之行動電話號碼與不同於前開報刊
      徵人廣告之0000000000號行動電話聯絡，均有疑義。(5)被
      告於98年8月11日提供伊所有台灣中小企銀帳戶金融卡資
      料，被害人甲○○於同年月13日晚上受騙轉帳，於14日即
      刻向雲林縣斗六分局公正派出所報警，該帳戶於14日即經
      通報為警示帳戶，經警通知被告到案說明，是被告雖於98
      年9月初，至基隆市警察局偵四隊報案，然被告於提供之3
      本帳戶後，從未掛失，且係經金融機構通知成為警示帳戶
      後，始向警方報案，難謂被告於交寄帳戶資料時，毫無對
      方而詐騙集團之認知。(6)證人即員警張元耀另證稱:「應
      徵者先打電話應徵，然後對方粗略先跟應徵者講，至於「
      詳細的情形』由大陸另外一組人打給應徵者」、「大陸打
      回來的那組電話，因為沒有辦法實施通訊監察，所以那部
      份我們就聽不到」、「也就是詐騙集團用什麼方式，叫應
      徵者把資料寄到什麼地方，這個部份沒有辦法聽到」、「
      只有事後詐騙集團跟車手聯絡，請他去那個超商領包裹，
      這個部分才有聽到」等語，足認「第二階段」即詐騙集團
      進一步與見報之求職者聯絡內容，證人並未親自見聞，因
      此不排除於眾多求職者中，仍可能有人與詐騙集團於第二
      階段聯絡過程中，已有對方可能係假借徵人之名，而行收
      購帳戶之實之預見，惟或因缺錢，或因對方所述之條件優
      厚，而仍予以提供帳戶等語。惟查：
    1、被害人甲○○固於98年8月14日晚上17時40分向警方報案
       ，而受理報案之雲林縣警察局斗六分局，係於98年9月16
       日始將通知書通知送達被告之戶籍地，有內政部警政署
       反詐騙諮詢專線紀錄表1紙、雲林縣警察局斗六分局送達
       證書1紙在卷足憑（見偵卷第6、21頁），又被告係於98
       年9月3日，即已向基隆市警察局刑事警察大隊偵四隊報
       案，已如上述，足見被告並非經警約談後，始為自保而
       報案。
    2、被告所稱寄出帳戶資料之時間，均係在雲林縣警察局斗
       六分局警方通知其說明之前，則被告自可能因囿對於同
       一應徵工作成功之期待，而遭詐騙集團一再利用行騙得
       逞，亦非得遽此推論被告有幫助之犯意。
    3、被告就本件於98年8月4日寄交詐騙集團之文件，係存摺
       影本、提款卡、密碼，此為被告供承在卷（見原審簡上
       卷第28頁），是被告仍持有臺灣中小企銀帳戶之存摺原
       本，其於98年8月6日由台灣人壽保險公司匯入2503元後
       ，自得憑其存摺原本、印鑑前辦理提款，此亦未違常情
       。另參酌被告於法院審理時供稱：「對方自稱楊先生，
       說求職工作，要給他履歷表、存摺影本、提款卡原件，
       說要跟銀行核對資料，所以伊將履歷表、臺灣中小企銀
       及郵局存摺影本、及其提款卡原件一起寄到台北縣土城
       市○○路449號、501號，寄給給邱耀弘」、「他說如果
       錄用要薪資轉帳，所以叫伊寄這些文件給他，伊完全不
       知道對方會拿去詐騙」（見原審簡上卷第28-29頁）、「
       他們說進入他們的員工，資料要到銀行核對，所以要伊
       提供帳戶及密碼供他們審核資料」、「他們要伊將提款
       卡寄給他們前，把裡面的錢領出來」等語（見本院卷第
       22頁），足認詐騙集團一再佯以應徵工作、成為員工所
       需為由，欲使被告同意交付系爭帳戶資料，且此間非要
       求存摺正本、及要被告在寄提款卡前，把帳戶內錢提領
       出來，衡情亦可降低被告之風險意識，則被告寄出台灣
       中小企業銀行帳戶資料後，仍得持存摺原本、印鑑提款
       下、且在警方以涉及詐欺案通知其說明之前，因認各帳
       戶內只餘零錢而未予掛失，亦難謂與常情相悖。再者，
       被告所提出其寄出存摺影本及提款卡之宅急便託運單影
       本共4份（見原審簡上卷第10、80頁），各載有收件人姓
       名、地址及聯絡之行動電話，核與被告所另提出其與其
       姊黃瑩瑩所有之行動電話通聯記錄內容（見原審簡上卷
       第9頁及背面）相符，且證人張元耀亦證稱警方據此查獲
       本案詐欺集團，而起訴書亦載明該詐騙集團用以與求職
       者聯繫之相同行動電話號碼，在在均顯示被告所供其與
       詐騙集團聯繫應徵工作之過程屬實。至詐騙集團不斷變
       換聯繫電話號碼、包裹寄送地址，核與證人張元耀另證
       稱係由另一組人馬就細節部分與求職者聯繫相符，則詐
       騙集團僅需佯稱現由另一人負責即可，尚難認被告依其
       指示與不同負責人聯繫、將包裹寄送至不同地址，遽推
       論應可預見本案詐騙犯行。
    4、參諸證人張元耀依其可得監聽到之通聯內容，於原審審
       理時亦證稱：「監聽將近兩個月，確實有看報紙廣告打
       電話去問工作的事情，門號都轉接到大陸，大概對應徵
       者每一件都是說要薪資轉帳、員工編號。有部分被害人
       因事後成為警示帳戶，再打電話跟對方講應徵工作，為
       何帳戶變成警示帳戶」等語（見原審簡上卷第45-46頁）
       ，顯見遭詐騙集團以應徵工作為由詐取帳戶得手之人，
       非僅止被告一人而已。此外，檢察官復無法具體舉證證
       明被告確已超出原應徵工作之範疇，而與詐騙集團另有
       買賣帳戶之情，況衡酌被告在警方以涉及詐欺案通知其
       說明之前，即於98年9月3日向基隆市警察局刑事警察大
       隊偵四隊報案，並積極協助警方查緝本件詐欺集團，殊
       無懼詐騙集團查緝到案後，若彼間有買賣帳戶，即可能
       指述其參與之犯行，自應為被告有利之認定。
    5、至檢察官其餘上訴意旨，或以被告未經訊問之事項指摘
       （如第二次寄送不含履歷表）、或屬推測之詞，均難據
       為被告不利之認定，併此敘明。
六、刑事法上幫助犯之成立須客觀上有幫助行為，主觀上有幫助
    故意，即行為人知他人係實施犯罪，且認識其行為將足以就
    他人所實施之犯罪發生助力為要件，若其行為雖在外觀上有
    對他人犯罪施以助力，然其對正犯之犯罪行為並無認識，即
    屬欠缺幫助故意，自難論以幫助犯。提供自己帳戶予他人之
    原因非一，蓄意犯罪者固然不少，因被騙、遺失而成為被害
    人之情形，亦所在多有，非必然出於幫助他人實施犯罪之故
    意，是提供帳戶之人是否成立犯罪，自應依證據證明之。一
    般人對於社會事物之警覺性或風險評估，常因人而異，且與
    受教程度、從事之職業、心智是否成熟，並無必然之關連，
    此觀諸詐騙集團之詐騙手法，經政府大力宣導及媒體大幅報
    導後，猶恆見高級知識分子受騙，即可明瞭。本案被告為找
    工作，經素不相識之人以「存摺要影本、提款卡說要給他原
    件，說要跟銀行核對資料」、「如果錄用的話要薪資轉帳，
    是銀行規定的」等事由，要求渠提供存摺影本及提款卡，其
    未多加質問、亦未察覺此間不合理之處，即擅予提供，固與
    一般人所會採取之應對措施有所落差，然上開以一般常人智
    識程度及社會經驗可能判別其中有詐之推論，並不能排除另
    有因年紀尚輕或需求工作急迫、或社會經驗不足，令使其對
    查知犯罪之警覺性不足之人，而證人張元耀於原審審理時亦
    證稱：「監聽中還有部分被害人，事後已經成為警示帳戶，
    他們還有打電話進去，跟對方講說我應徵，我的帳戶為什麼
    會變成警示帳戶」等語，則此類質詢電話，更顯見遭詐騙集
    團詐取帳戶得手之人，顯非僅止被告一人而已。近來因人頭
    帳戶取得困難，詐騙集團成員為取得人頭帳戶，或以高價收
    購，或以詐騙方式取得，而欺罔方式千變萬化，若一般人會
    因詐騙集團成員言詞相誘而陷於錯誤，進而交付鉅額財物，
    則金融帳戶之持有人因相同原因陷於錯誤，並交付存摺、提
    款卡洵有可能，自不能以吾等客觀常人智識經驗為基準，遽
    而推論被告必具相同警覺程度，而對「構成犯罪之事實必有
    預見可能性」。認定犯罪固不以積極證據為限，縱以間接證
    據推論被告具有幫助詐欺之故意，亦需符合論理法則，然詐
    騙集團詭譎多變之詐騙技倆，被告非當然知悉。尤以一個正
    常理性人來說，豈有無償提供自己帳戶予詐欺集團使用，讓
    詐欺集團得以隱身幕後，享受鉅額不法暴利，無端讓自己接
    受檢警追查，負擔刑責之理。則本件並無積極證據憑認被告
    有犯罪行為，尚非得間接推論謂被告所辯不可採信，並更進
    一步指被告係基於不確定故意將帳戶資料交付詐欺集團，實
    不足取。
七、綜上所述，被告上開帳戶固遭詐欺集團利用作為詐欺取財之
    入帳帳戶，然被告交付提款卡、密碼予詐欺集團，既係因求
    職受騙而交付，難認被告對於交付之帳戶資料將遭詐欺集團
    使用作為行騙之工具有所認識，則被告有無提供上開帳戶供
    他人為詐欺取財使用之動機與目的，即有合理懷疑存在。公
    訴人所舉上開事證，尚無法使本院得被告有罪之確信。此外
    ，復查無其他積極之證據足資證明被告確有上開幫助詐欺取
    財之犯行，原審基此以不能證明被告犯罪，諭知其無罪之判
    決，經核並無違誤，檢察官上訴意旨執前詞指摘原判決不當
    ，為無理由，應予駁回。
八、被告經本院合法傳喚，無正當之理由不到庭，爰不待其陳述
    ，逕行判決。
據上論斷，應依刑事訴訟法第368條、第371條，判決如主文。
本案經檢察官何明楨到庭執行職務。
中    華    民    國    99    年    10    月    6     日
                  刑事第二十二庭審判長法  官  郭雅美
                                      法  官  李麗珠
                                      法  官  洪于智
以上正本證明與原本無異。
不得上訴。
                                      書記官  強梅芳
中    華    民    國    99    年    10    月    7     日

司法院資訊處製作；財團法人民間司法改革基金會備份。
